---
title: "Публікації наборів даних високої цінності на Порталі відкритих даних"
format: html
editor: visual
---

```{r}
#| include: false

library(tidyverse)
library(readxl)
library(gt)
library(scales)

setwd("C:/Users/MykolaKuzin/OneDrive - NGO 'BETTER REGULATION DELIVERY OFFICE'/Desktop/projects/open_data/postanova_835/Q4 2025/clean data")

list.files()

excel_sheets('13_result_table_for_viz - 2025-11-11.xlsx')

my_table <- read_xlsx('13_result_table_for_viz - 2025-11-11.xlsx', sheet = 'q2_25_prep')

names(my_table)

df <- my_table |> filter(high_value == TRUE)

df <- df |> filter(!dataset_id %in% 'cae2c166-cd6f-4094-8f16-09cae3721759') # це двічі той самий набір у апарата ВР

package_formats <- read_xlsx('13_result_table_for_viz - 2025-11-11.xlsx', sheet = 'package_formats')
```

```{r}
#| include: false

high_value_packs_id <-  df |> 
  distinct(dataset_id) |> 
  filter(!is.na(dataset_id)) |> 
  as_vector() 

package_formats <- package_formats |> filter(dataset_id %in% high_value_packs_id)

package_formats <- package_formats |> 
  left_join(df |> select(dataset_id, org_name_postanova, required_dataset), 
            join_by(dataset_id))

df |> distinct(org_name_postanova) |> nrow()
```

У вересневих змінах до постанови КМУ № 835 з'явилося поняття "наборів даних високої цінності", що має таке визначення:

> [набір даних високої цінності](https://zakon.rada.gov.ua/laws/show/835-2015-%D0%BF#n2613 "перейти до постанови") - набір даних, який містить суспільно необхідну інформацію, повторне використання якої становить значний ефект для розвитку суспільства, держави, економіки та захисту навколишнього природного середовища;

Загалом постанова зобов'язує `r df |> distinct(org_name_postanova) |> nrow()` розпорядників оприлюднити `r df |> distinct(org_name_postanova, required_dataset) |> nrow()` набори високої цінності.

### Перелік наборів високої цінності

Нижче наведено повний перелік наборів даних високої цінності, що підлягають оприлюдненню згідно з постановою:

```{r}
#| echo: false
df |> 
  select(
    Розпорядник = org_name_postanova, 
    Набір = required_dataset,
    `Статус публікації` = status) |> 
  arrange(Розпорядник) |>
  mutate(`#` = dense_rank(Розпорядник),
        `#_набору` = row_number(Розпорядник),
        `Статус публікації` = if_else(`Статус публікації` == 'наявний',
                                  'оприлюднений',
                                  `Статус публікації`)) |>
  select(`#`, Розпорядник, `#_набору`, Набір, `Статус публікації`) |>
  gt()
```

### Статистика оприлюднення наборів

```{r}
#| include: false
published_data <-   
  df |> 
    select(
      Розпорядник = org_name_postanova, 
      Набір = required_dataset,
      available_dataset,
      on_time_update) |>
    mutate(
      aux1 = if_else(is.na(available_dataset), 0, 1),
      `Підлягають оприлюдненню` = n(),
      `Оприлюднено наборів` = sum(aux1),
      `Оприлюднено вчасно` = sum(on_time_update == 'вчасно' | on_time_update == 'оновлення після зміни даних'),
      `Частка оприлюднених` = paste0((sum(aux1) / n())*100, '%'),
      `Частка вчасно оприлюднених` = paste0(round((`Оприлюднено вчасно` / n())*100,2), '%'),
      .by = Розпорядник
    ) |> select(-aux1)

published_data_agg <- published_data |> 
  distinct(Розпорядник,  `Підлягають оприлюдненню`, 
           `Оприлюднено наборів`, `Частка оприлюднених`, `Оприлюднено вчасно`, `Частка вчасно оприлюднених`) |>
  arrange(desc(`Підлягають оприлюдненню`), desc(`Оприлюднено наборів`))

# це 23 розпорядники, які оприлюднили усі набори 
published_data_agg |> filter(`Частка оприлюднених` == '100%') |> nrow()

# це 10 розпорядників, які не оприлюднили жодного
published_data_agg |> filter(`Частка оприлюднених` == '0%') |> nrow()
published_data_agg |> filter(`Частка оприлюднених` == '0%')

# це частка тих, хто має оприлюднити лише один набір - 54%
published_data_agg |> filter(`Підлягають оприлюдненню` == 1) |> nrow() /
  37

# загалом, оприлюднено 74.39% наборів від тих, що мають бути оприлюдненні
published_data_agg |> summarise(sum_n = sum(`Оприлюднено наборів`) / sum(`Підлягають оприлюдненню`))

published_data_agg |> summarise(sum_n = sum(`Оприлюднено наборів`))

# це 9 розпорядників, які вчасно оновили усі свої набори
published_data_agg |> filter(`Частка вчасно оприлюднених` == '100%') |> nrow()

# це 4, які принаймні щось оновили вчасно
published_data_agg |> filter(!`Частка вчасно оприлюднених` %in% c('100%', '0%')) |> nrow()

# це 24, які вчасно не оновили жоден зі свої наборів - або взагалі не опублікували нічого
published_data_agg |> filter(`Частка вчасно оприлюднених` %in% c('0%')) |> nrow()


published_data_agg |> summarise(sum_n = sum(`Оприлюднено вчасно`) / sum(`Підлягають оприлюдненню`))

published_data_agg |> summarise(sum_n = sum(`Оприлюднено вчасно`))
```

З 37 розпорядників визначених у постанові, найбільше наборів даних високої цінності мають оприлюднити Український національний офіс інтелектуальної власності та інновацій (10), Вища кваліфікаційна комісія суддів України (9), Мін’юст (8) та Вища рада правосуддя (5); понад половину розпорядників мають оприлюднити лише один такий набір.

Усі свої набори на Порталі відкритих даних оприлюднили 23 розпорядники, серед і них топ-3 розпорядників за кількістю наборів, що підлягають оприлюдненню. Жодного набору не оприлюднили 10 організацій, серед них Головний сервісний центр МВС та Національна поліція України, які мали б оприлюднити по 3 набори. Загалом, частка фактично оприлюднених наборів від тих, що підлягають оприлюдненню згідно з постановою складає 74.4%, тобто 61 набір з 82.

Станом на 01 листопада 2025 року вчасно оновили усі свої набори лише 9 розпорядників: серед них НКРЕКП (3/3) та Агентство відновлення (2/2). У 4 розпорядників є частина наборів, оновлених вчасно, у решти — оновлені невчасно, або взагалі відсутні. Загалом, частка оновлених вчасно наборів даних високої цінності від усіх наборів, що підлягають оприлюдненню, складає 34.1% — вчасно оновлено 28 наборів з 82.

```{r}
#| echo: false
published_data_agg |> gt()
```

Слід зауважити, що перевіряючи вчасність оновлення, ми спираємося на дані, які віддає Портал відкритих даних через API. По 21 набору регулярність оновлення не зазначена, тому реальна кількість вчасно оновлених наборів може бути вищою.

```{r}
#| echo: false
df |> count(update_frequency) |>
  rename(`Кількість наборів` = n, `Регулярність оновлення` = update_frequency) |>
  arrange(desc(`Кількість наборів` )) |>
  mutate(`Регулярність оновлення` = if_else(is.na(`Регулярність оновлення`),
                                            'немає даних', `Регулярність оновлення`)) |>
  gt()
```

### Використовувані формати файлів у наборах високої цінності

Більшість розпорядників використовують структуровані формати файлів (ресурсів) при публікації наборів високої цінності.

```{r}
#| echo: false

package_formats <- 
package_formats |> mutate(
  file_format2 = if_else(file_format2 != 'інші',
                         toupper(file_format2),
                         file_format2
                         ),
  file_format2 = str_remove(file_format2, '\\.')
) 

package_formats |> count(file_format_type) |> 
  mutate(n_share = percent(n/sum(n), .accuracy = 2)) |>
  rename(`Формат файлів` = file_format_type,
         `Частка` = n_share) |>
  select(-n) |>
  arrange(desc(Частка)) |>
  gt()
```

Серед структурованих форматів, найпопулярнішими є табличні формати XLS(X) та CSV/TSV. У 14% випадків використовується інтерфейс прикладного програмування (API). Серед структурованих форматів близько п'ятої частини припадає на ієрархічні формати — JSON та XML.

```{r}
#| echo: false

# package_formats |> 
#   filter(file_format2 == 'API') 
# 
# package_formats |> 
#   filter(file_format_type == 'структурований') |>
#   count(file_format2) |> 
#   mutate(n_share = percent(n/sum(n), .accuracy = 2)) |>
#   str()

package_formats |> 
  filter(file_format_type == 'структурований') |>
  count(file_format2) |> 
  mutate(n_share = n/sum(n)) |>
  rename(`Формат структурованих файлів` = file_format2,
         `Частка` = n_share) |>
  select(-n) |>
  arrange(desc(Частка)) |>
  mutate(Частка = percent(Частка, .accuracy = .2)) |>
  gt()
```

Серед тих, хто використовує неструктуровані виділяються Конституційний суд, який публікує 96.8% усіх файлів у наборах високої цінності у неструктурованому форматі, а саме — DOC. Апарат Верховної Ради України поряд зі структурованими форматами використовує TXT, JPEG, HTML, DOC — що разом складають 32.9%. Агентство відновлення у 22.4% випадків використовує PDF та DOC.

```{r}
#| include: false

package_formats |> filter(file_format_type == 'неструктурований') |>
  filter(org_name_postanova %in% c('Конституційний Суд України', 'Верховна Рада України',
                                   'Агентство відновлення')) |> View()

```

```{r}
#| echo: false

package_formats |>
  pivot_wider(names_from = file_format_type, values_from = n) |>
  mutate(across(where(is.numeric), ~ replace_na(., 0))) |>
  summarise(
    архіви = sum(архіви),
    структ = sum(структурований),
    неструкт = sum(неструктурований),
    `не вказано` = sum(`не вказано`),
    .by = org_name_postanova
  ) |>
  rename(Розпорядник = org_name_postanova) |>
  mutate(
    n_total = архіви + структ + неструкт + `не вказано`,
    # Keep as numeric proportions (0 to 1)
    p_архівів = архіви / n_total,
    p_структ = структ / n_total,
    p_неструкт = неструкт / n_total
  ) |>
  select(-n_total, -`не вказано`) |>
  arrange(desc(p_неструкт)) |>
  gt() |>
  # 👇 Format the new proportion columns to percentage with 2 decimals
  fmt_percent(
    columns = starts_with("p_"),
    decimals = 1
  ) |>
  # 👇 Optionally rename the columns back (if desired)
  cols_label(
    p_архівів = "%архівів",
    p_структ = "%структ",
    p_неструкт = "%неструкт"
  ) |>
  tab_header(
    title = "Ресурси (файли) наборів даних за типом форматів"
  )

```

Проблема із використанням неструктурованих форматів полягає в тому, що такі формати потребують набагато більше часу на обробку для машинного використання, що створює непотрібні перешкоди для бізнесу, дослідників та громадян, які працюють з державними відкритими даними.
